最高法院民事判決　　　　　　　　　　　　　　　八十八年度台上字第一九二三號
　　上 訴 人　乙 ○ ○
　　　　　　　辛 ○ ○
　　　　　　　庚○○○
　　　　　　　丙 ○ ○
　　　　　　　丁 ○ ○
　　　　　　　戊 ○ ○
　　　　　　　己 ○ ○
　　被上訴人　甲 ○ ○
右當事人間請求分割共有物事件，上訴人對於中華民國八十七年九月七日台灣高等法
院台南分院第二審更審判決（八十六年度上更(一)字第一二三號），提起上訴，本院判
決如左：
　　主  文
原判決廢棄，發回台灣高等法院台南分院。
    理  由
本件係請求分割共有物之訴，其訴訟標的對於共同訴訟人全體必須合一確定，故上訴
人乙○○提起第三審上訴，依民事訴訟法第五十六條第一項第一款規定，其效力及於
未提起上訴之辛○○、庚○○○、丙○○、丁○○、戊○○及己○○，爰併列其為上
訴人，合先敘明。
次查，被上訴人主張：坐落嘉義縣太保市○○段九七二地號建面積○‧○七六八五五
公頃及同段九七三地號建面積○‧○二五九八七公頃土地（以下稱系爭土地），為兩
造共有，其應有部分伊與上訴人乙○○、辛○○各為四分之一，其餘上訴人庚○○○
、丙○○、丁○○、戊○○及己○○（以下稱庚○○○等五人）各為二十分之一。系
爭土地並無因物之使用目的不能分割之情形，兩造亦無不分割之約定，惟分割方法迄
無法達成協議等情，爰求為合併分割之判決。
上訴人則均陳稱同意合併分割；乙○○另以：兩造曾於民國八十四年二月十八日達成
分割協議等語，資為抗辯。
原審將第一審判決所為分割方法廢棄，改判其分割方法如原判決主文第二、三項所示
，無非以：被上訴人主張之前揭事實，業據其提出系爭土地登記簿謄本為證，復為上
訴人所不爭；雖乙○○辯稱兩造曾於八十四年二月十八日達成分割協議云云，惟為其
他共有人所否認，且其所舉證人李永春、陳長燦、李玉川、盧繁榮亦均不能證明兩造
確有達成分割協議之事實。依民法第八百二十三條第一項規定，被上訴人訴請裁判分
割，即屬有據。系爭土地兩筆相接，共有人及應有部分比例皆相同，兩造同意兩筆土
地合併分割，自無不合。又系爭土地呈不規則形狀，其北邊與既成道路（都市計劃寬
度十二米）間隔一長條狀之國有土地（即同段九六九號），該國有土地現由兩造合併
使用，而由該部分道路出入，其餘三面則與第三人土地相連，現土地上除西北邊一小
部分為第三人占用外，其餘由共有人庚○○○、辛○○、甲○○及乙○○之房屋分別
占用，除庚○○○之房屋為ＲＣ造樓房外，其餘部分皆為磚木造或鐵皮造平房或樓房
，且呈不規則分布，業經第一審及原審履勘現場屬實，並有嘉義縣水上地政事務所土
地複丈成果圖（現況）及嘉義縣太保市公所函可稽，兩造就系爭土地之分割方案爭執
甚烈，如依第一審判決所示分割方法分割，將使分得東半邊土地者，面臨道路較分得
西半邊土地者為寬，且土地縱深亦較短，以系爭土地位於太保市往嘉義市之十二米寬
要道，臨近道路之土地價值顯較裏地高，該分割方法自非公平合理，亦不利於使用。
另乙○○八十七年五月十四日所提分割方法，因須浪費約三十坪土地作為道路用地，
並將庚○○○等五人（原判決誤載為辛○○）應分得土地分為兩地，且為渠等所反對
，此分割方法亦難謂妥適。而原審前審所採分割方法，與第一審判決所採分割方法相
似，但為避免各共有人分得之土地價值不相當，參以系爭土地東西兩側地形不規則，
中間部分呈長方形，地形較為完整，乃將其北邊面臨道路之寬度拉近，並使分得中間
者之寬度較兩側者為窄，即中間二部分各為九米，東側部分為十二米，西側部分為十
一米餘；且因各共有人分得土地均能集中一處，便於利用，不致造成畸零土地之浪費
，對全體共有人皆有利，自屬公平、合理之分割方法。至於系爭土地依上開原審前審
所採分割方法分割，雖有部分乙○○之房屋須拆除，然屬鐵皮或磚木造房屋，價值不
大，且其興建並未經全體共有人同意，於發回更審後又同意此分割方法。另訴外人占
用系爭土地西北邊一小部分，將來亦可請求返還。綜上所述，爰依原審前審所採分割
方法分割，將如原判決附圖所示Ａ部分面積○‧○○八七五四公頃及Ｅ部分面積○‧
○一○六七九公頃分歸願繼續保持共有之庚○○○等五人按應有部分各五分之一比例
保持共有；Ｂ部分面積○‧○○一七三六公頃及Ｆ部分面積○‧○二一○○一公頃分
歸辛○○取得；Ｃ部分面積○‧○○三三公頃及Ｇ部分面積○‧○二五四二三公頃分
歸甲○○取得；Ｄ部分面積○‧○一二一九七公頃及Ｈ部分面積○‧○一九七五二公
頃分歸乙○○取得。並依民法第八百二十四條第三項規定，分得部分面積較應有部分
面積增加之甲○○、乙○○，應以原審斟酌各方意見及乙○○、甲○○所分得之土地
價值較低，認為合理之每坪新台幣（下同）四萬五千元，各補償分得部分面積較應有
部分面積減少之庚○○○等五人二十七萬八千二百七十三元、五十七萬六千一百二十
五元；辛○○十三萬一千八百五十六元、二十七萬二千九百九十一元等詞，為其判斷
之基礎。
按以原物分配時，如共有人中，有不能按其應有部分受分配者，得以金錢補償之，民
法第八百二十四條第三項固定有明文。惟法院裁判分割共有物，應斟酌共有物之價格
，以各共有人分得部分之價值符合其應有部分始為適當，且土地價格之高低，亦應以
其使用價值為標準。經查乙○○依原審所採分割方法而分得之土地，其地形不規則，
不似甲○○、辛○○分得之土地般方整，西北邊有一小部分為訴外人占用，且縱深達
四十公尺，亦較其他共有人分得土地為深，為原審所確定之事實，準此，乙○○分得
之土地使用價值，能否謂與其他共有人分得之土地使用價值相等，即不無疑義。乃原
審就此未詳予調查審認，僅憑各共有人分得面積之大小，決定分得部分面積較應有部
分面積增加之共有人應以前揭所述金額，補償分得部分面積較應有部分面積減少之共
有人，自欠允洽。上訴論旨，指摘原判決不當，求予廢棄，非無理由。
據上論結，本件上訴為有理由。依民事訴訟法第四百七十七條第一項、第四百七十八
條第一項，判決如主文。
中      華      民      國    八十八    年      八      月    二十七    日
                              最高法院民事第七庭
                                  審判長法官  劉  福  來
                                        法官  吳  麗  女
                                        法官  陳  淑  敏
                                        法官  李  彥  文
                                        法官  陳  重  瑜
      右正本證明與原本無異
                                              書  記  官
中      華      民      國    八十八    年      九      月     十三     日
